【裁判字號】    99,台上,1553
【裁判日期】    990819
【裁判案由】    拆遷地上物
【裁判全文】
最高法院民事判決            九十九年度台上字第一五五三號
上  訴  人  甲 ○ ○
訴訟代理人  顏 伯 奇律師
被 上訴 人  乙○○○
            丙 ○ ○
上列當事人間請求拆遷地上物事件，上訴人對於中華民國九十九
年三月三十日台灣高等法院台南分院第二審判決（九十八年度上
字第一七二號）提起上訴，本院判決如下：
    主  文
原判決廢棄，發回台灣高等法院台南分院。
    理  由
本件上訴人主張：坐落分割前嘉義縣東石鄉○○○段○六○五之
五九地號土地，前因西濱快速道路開通，經分割為同段○六○五
之五九、○六○五之一二九地號土地，且分割前土地之各共有人
間，已劃定使用範圍，對各自占有管領部分，默示分管契約存在
。被上訴人乙○○○前與訴外人曾再復、陳振定、曾國書、張大
立等人合夥出資向土地分管人購買應有部分，並由乙○○○等合
夥人繼受前手之分管契約效力，其後上開合夥人在分管土地上從
事養豬事業，並開挖三個魚池交由乙○○○管理、使用，該魚池
位置係坐落在同段○六○五之一二九地號土地（下稱系爭土地）
上如原判決附圖（下稱附圖）A、B、C 所示部分（下稱系爭魚池
），共有人間有分管契約存在，乙○○○就系爭魚池有分管之使
用權限。伊於一審法院九十六年度執字第八二○三號強制執行程
序中（下稱系爭強制執行程序），以共有人優先承買人資格買受
系爭土地之所有權應有部分。乙○○○基於分管契約享有管領、
使用權限之系爭魚池，應負交付與伊之義務。因乙○○○將系爭
魚池出租與被上訴人丙○○使用，並收取租金，惟乙○○○與丙
○○並無約定使用期限，屬不定期租賃，伊已向被上訴人終止租
賃契約，被上訴人皆為事實上有管領力之人而屬無權占用，將可
獲相當於租金之利益致伊受有損害，因依民法第三百四十八條、
第七百六十七條、第八百二十一條、第一百七十九條前段規定，
求為命（一）先位聲明：1.被上訴人應將系爭魚池占有之土地遷
讓返還予伊。2.被上訴人應自民國九十七年一月七日起至返還前
項土地之日止，按月給付新台幣（下同）六千八百一十九元。如
認乙○○○對系爭魚池無基於分管契約享有管領、使用權限，且
與丙○○間無租賃關係，則（二）備位聲明：1.被上訴人應將系
爭魚池占有之土地返還上訴人與其他共有人全體。2.被上訴人應
自九十七年一月七日起至返還前項土地之日止，按月給付同上金
額之判決（其他與本院繫屬無關部分，不再論述）。
被上訴人乙○○○則以：伊於系爭土地所有權應有部分，於六十
九年十二月九日出賣予訴外人楊黃好，已非系爭土地共有人，與
家人從未在系爭魚池養魚，亦無與其他共有人為分管協議，且未
與丙○○訂立任何契約。系爭土地在強制執行拍賣程序中，拍賣
標的物調查報告表載明並無分管約定，養殖魚池為共有人所養殖
，系爭土地為一般農業區農牧用地，若分管系爭魚池屬實，則屬
非法變更使用。丙○○則以：伊為系爭土地共有人之一，早期開
墾、使用如附圖B、C所示部分魚池，而附圖A 所示部分之魚池本
來就已存在，由伊管理使用，其他共有人均無異議，伊長期使用
系爭魚池迄今已逾二十餘年，並非無權占用。至於伊領有徵收補
償金，係因被徵收土地上地上改良物係伊出錢整理，嘉義縣政府
才發放補償費，惟徵收後伊就不曾管領使用系爭魚池各等語，資
為抗辯。
原審維持第一審所為上訴人敗訴部分之判決，駁回其上訴，無非
以：上訴人主張其於系爭強制執行程序中，以共有人之優先承買
人地位買受取得乙○○○就系爭土地應有部分之所有權，業據提
出不動產權利移轉證書及土地登記謄本為證。而系爭土地上如附
圖所示系爭魚池，均為丙○○使用中，業經勘驗屬實，並有土地
複丈成果圖可稽。乙○○○將其應有部分出賣予楊黃好，於七十
年二月二十三日辦理移轉登記，固有土地登記簿謄本可按，然此
時已是乙○○○取得土地應有部分後約一年六月，不足以據此認
乙○○○未與曾再復等合夥人協議分管，況楊黃好復於八十八年
間將系爭土地應有部分移轉登記與乙○○○。是楊黃好於繼受乙
○○○之應有部分時，及乙○○○嗣再自楊黃好受讓系爭土地應
有部分時，均應繼受該分管協議。自難以系爭強制執行程序之拍
賣公告及銀行之徵信記載內容，即認定系爭土地未經分管。上訴
人主張乙○○○將系爭魚池出租與丙○○等情，與證人曾再復、
蔡振華證述情節，尚屬相符。丙○○係於七十六年九月三十日始
登記為系爭土地共有人，惟丙○○向台灣電力股份有限公司申請
附於附圖D 所示部分倉庫之用電，確於七十三年三月間新設，另
上訴人曾至丙○○家中討論系爭土地糾紛時，丙○○之配偶蔡來
陳稱：因為這是別人讓我們租的等語，有錄音譯文及錄音光碟可
稽，益徵上訴人主張乙○○○將系爭魚池出租與丙○○，應屬可
採。按出租人於八十九年五月五日民法債編修正施行前，已與承
租人訂定未經公證之期限逾五年或未定期限之不動產租賃契約，
並將不動產交由承租人占有中，嗣於該法修正施行後始將不動產
所有權讓與他人者，民法債編修正前成立之租賃契約，無適用修
正民法第四百二十五條第二項規定之餘地。乙○○○將其所分管
之系爭魚池出租丙○○，並將該部分土地交付丙○○占有使用，
上訴人自乙○○○繼受取得其所有權應有部分時，被上訴人間之
租賃關係對上訴人自仍繼續存在。又系爭魚池應屬耕地三七五減
租條例第一條第二項之漁地，應有耕地三七五減租條例之適用。
上訴人所提嘉義縣東石鄉調解委員會調解不成立證明書，核與耕
地三七五減租條例之調解，係由當地之耕地租佃委員會所進行不
同，無從比附援引，上訴人以兩造間租約業已終止，主張收回系
爭魚池，未循調解程序，起訴不合程式。查上訴人取得系爭土地
共有權後，乙○○○尚未將其分管之部分交付上訴人，則乙○○
○占有分管系爭魚池，難指為無權占有，是上訴人先位聲明請求
乙○○○返還其分管系爭魚池占有之土地，於法無據。而備位聲
明請求乙○○○將系爭魚池占有之土地返還於上訴人及共有人全
體，亦無可取。又丙○○既為承租人，在租賃關係未消滅前，其
本於承租人之地位占有租賃物，即非無權占有，則上訴人先位聲
明請求丙○○返還系爭魚池占有之土地，起訴程序違背規定；而
備位聲明請求丙○○將系爭魚池占有之土地返還於上訴人及共有
人全體，均無可採。又上訴人取得乙○○○於系爭土地之所有權
應有部分時，已繼受而為前揭租賃關係之出租人，應認乙○○○
已喪失其間接占有人之地位，自不能認其占有系爭土地受有利益
；又丙○○既為前開租賃關係之承租人，則其本於租賃關係占有
系爭土地而受利益，亦非無法律上之原因。從而，上訴人主張類
推適用民法第三百四十八條第二項、第七百六十七條、第八百二
十一條及第一百七十九條之規定，先位聲明請求被上訴人遷讓返
還土地及給付不當得利；備位聲明請求被上訴人應將土地返還上
訴人與其他共有人全體及給付不當得利，或為無理由，或起訴係
不合程式，均無從准許等詞，為其判斷之基礎。
惟按共有物分管契約係共有人就共有物管理方法所成立之協議，
依民法第八百二十條第一項規定，應由共有人全體共同協議訂定
之。查乙○○○與曾再復、陳振定、曾國書、張大立等五人於向
前手買受系爭土地所有權應有部分時，前手已表示有使用特定部
分之土地，足認乙○○○等五人應係繼受前手與其他共有人間之
協議而占有該特定部分土地，且乙○○○與其他共有人協議分管
而分得系爭魚池所在之土地，此為原審所確定之事實。則乙○○
○等五人取得系爭土地所有權應有部分之時間及前手似應一致，
惟觀諸土地登記簿謄本所示（見一審卷(一)一四八、一五三、一五
四頁），除乙○○○、曾再復係六十八年六月七日取得系爭土地
之所有權應有部分登記外，另陳振定、曾國書二人與張大立則分
別係七十七年七月三十日、八十年一月四日取得所有權登記，先
後不一，則乙○○○等五人究係如何達成繼受前手與其他共有人
間之協議？協議分管之使用範圍為何？有無經全體共有人之同意
？自待釐清。原審未遑詳為調查審認，徒以證人曾再復、蔡振華
之證詞，遽認乙○○○與共有人間有分管協議，已嫌速斷。其次
，當事人締結不動產租賃之債權契約，對於契約必要之點意思必
須一致，租賃契約以租金及標的物為其要素，租金及標的物，自
屬租賃契約必要之點，茍當事人對此兩者意思未能一致，其契約
即難謂已成立。經查原審認上訴人自乙○○○繼受取得其所有權
應有部分時，被上訴人間之租賃關係對上訴人仍繼續存在，果爾
，被上訴人間就租約成立之租金多寡及租賃標的物範圍等契約要
素，究係如何約定？凡此與上訴人先位聲明主張被上訴人間有不
定期租賃關係是否成立，所關頗切，亦待詳查。原審未遑詳為審
認，就上訴人先位聲明部分，先則謂上訴人以兩造間租約業已終
止，主張收回系爭魚池，未循調解程序，起訴不合程式；嗣復認
被上訴人非無權占有系爭魚池，而為實體上判斷，所為不利於上
訴人之判決，亦屬難昭折服。本件事實仍屬不明，本院自無從為
法律上之判斷，應認有發回之原因。上訴論旨，指摘原判決不當
，求予廢棄，非無理由。至於備位聲明上訴部分，既與先位聲明
部分相牽連，自應併予廢棄發回。
據上論結，本件上訴為有理由。依民事訴訟法第四百七十七條第
一項、第四百七十八條第二項，判決如主文。
中    華    民    國  九十九  年    八    月   十九   日
                      最高法院民事第四庭
                          審判長法官  劉  延  村
                                法官  許  澍  林
                                法官  黃  秀  得
                                法官  許  正  順
                                法官  魏  大  喨
本件正本證明與原本無異
                                      書  記  官
中    華    民    國  九十九  年    八    月  三十一  日
                                                      K

司法院資訊處製作；財團法人民間司法改革基金會備份。
